【裁判字號】    97,訴,25
【裁判日期】    970826
【裁判案由】    確認房屋所有權存在
【裁判全文】
臺灣宜蘭地方法院民事判決                97年度訴字第25號
原      告  丙○○
訴訟代理人  黃憲男律師
被      告  乙○○
上列當事人間確認房屋所有權存在事件，本院於97年8月12日言
詞辯論終結，判決如下：
    主  文
確認被告非如附圖所示Ａ部份面積三七‧一七平方公尺、Ａ１部
份面積六‧一二平方公尺、Ｄ１部份面積一‧二四平方公尺、Ｄ
２部份面積０‧０八平方公尺、Ｄ３部份面積二‧一八平方公尺
、Ｄ４部份面積三七‧一七平方公尺之房屋所有權人。
訴訟費用新台幣壹萬伍仟佰伍拾元由被告負擔。
    事  實  及  理  由
一、原告方面：
(一)、緣原告於民國（下同）66年7月間，以夫陳阿灶名義向訴外
    人丁○○、甲○○夫婦購買坐落宜蘭縣三星鄉○○段225-23
    地號土地全部（下稱225-23號土地，重劃後為宜蘭縣三星鄉
    ○○○段30地號），並其上之房屋－即門牌號碼宜蘭縣三星
    鄉○○路63-5號房屋（整編後為宜蘭縣三星鄉○○路○段407
    號，下稱系爭房屋），即如附圖所示A、A1、D1、D2、D3、
    D4，價金新台幣（下同）28萬元。原告已於66年10月間全數
    付清，並均由丁○○之夫甲○○收取，丁○○、甲○○夫婦
    則於同時將225-23號土地並系爭房屋交付原告，並將225-23
    地號土地之所有權移轉登記為原告所有。至系爭房屋因未辦
    理保存登記，故未如同225-23號土地辦理所有權移轉登記。
    以上有買賣契約書、225-23地號土地登記簿謄本、新大洲段
    30地號土地登記謄本暨證人丁○○可證。
(二)、原告買受系爭房屋後，系爭房屋之房屋稅即由原告繳納，此
    有尚存之71年、72年、76年、78年、79年、80年、81年之房
    屋稅繳款書可稽。惟系爭房屋之房屋稅納稅義務人仍以甲○
    ○之名義開立，原告乃要求甲○○應將系爭房屋納稅義務人
    變更為原告，甲○○口頭允諾後，卻遲不配合辦理，且甲○
    ○為躲債行蹤不定，故延宕至今。乃原告忽收到被告96 年
    12月24日五結郵局存證信函第101號函通知，略謂系爭房屋
    為伊所有，限原告於文到5日將屋內所有物品清理乾淨騰空
    交還被告，又於系爭房屋懸掛出售廣告。
(三)、就系爭房屋甲○○僅係房屋稅納稅義務人，參房屋稅條例第
    4條第4項規定，未辦建物所有權第一次登記且所有人不明之
    房屋，其房屋稅向使用執照所載起造人徵收之。無使用執照
    者向建造執照所載起造人徵收之。無建造執照者，向現住人
    或管理人徵收之。而系爭房屋未辦理建物所有權第一次登記
    業如前述，則單憑房屋稅納稅義務人，自不足推論甲○○即
    為系爭房屋之所有權人，從而系爭房屋納稅義務人雖自甲○
    ○變更為被告，更不足推論被告即為系爭房屋之所有權人。
    且更言之，系爭房屋屬不動產，而不動產物權，依法律行為
    而取得、設定、喪失及變更者，非經登記不生效力。民法第
    758條定有明文。是姑不論被告未舉證證明有向甲○○買受
    系爭房屋，即縱令屬實，甲○○既已於先前之66年間，與其
    妻丁○○將系爭房屋售予原告並交付，甲○○已無權再處分
    系爭房屋，而被告縱向甲○○買受系爭房屋，亦僅有債權之
    效力而已，既未依法向登記機關辦理登記，依民法第758條
    規定，被告自非系爭房屋之所有權人。且更言之，依土地法
    第104條之規定，房屋出賣時，基地所有權人有依同樣條件
    優先購買之權，出賣人未通知優先購買權人而與第三人訂立
    買賣契約者，其契約不得對抗優先購買權人。而甲○○從未
    通知原告欲將系爭房屋出售予他人，依上開土地法第104條
    第1、2項規定，原告主張被告與甲○○所簽訂之買賣契約及
    所有權移轉行為均無效，並此敘明。
(四)、且更言之，系爭房屋乃原告於30年前買受，雖因系爭房屋於
    興建後未辦理保存登記，故無法辦理所有權移轉登記予原告
    本人，但30年來，原告均以所有權人之意思占有使用，且將
    系爭房屋從購買時之1樓面積約17坪整修成如今之2樓，又於
    系爭房屋之後側另行增建與系爭房屋相連但有獨立出入門戶
    （通路）之建物。是姑不論66年間原告所買受之系爭房屋非
    甲○○所出資興建，甲○○本非系爭房屋之所有權人；即令
    縱為甲○○所出資興建，惟丁○○、甲○○既於66年間已將
    之出售並交付予原告，則原告本於所有權人之意思占有使用
    系爭未保存登記之不動產已達30年，不論依民法第770條或
    第769條之規定，原告即為系爭房屋之所有權人，甲○○對
    系爭房屋之所有權已消滅，自無權處分系爭房屋，被告更無
    從於96年間自甲○○處取得系爭房屋之所有權。本件因被告
    向原告主張系爭房屋為伊所有，並要求原告搬遷，且更張貼
    售屋之廣告，是雙方就系爭房屋所有權已發生爭執，原告有
    受確認判決之法律上利益，爰依法提起本件訴訟。
(五)、爰為訴之聲明：如主文所示。
二、被告則答辯以：系爭房屋是伊於96年間以150萬元之代價向
    訴外人甲○○購得，並已將房屋稅籍移轉登記為伊名義，故
    系爭房屋已為被告所有。至於原告於66年間，僅係向訴外人
    丁○○購得225-23地號土地，並不包括系爭房屋，此可由其
    與丁○○所簽訂之買賣契約看出，故原告之主張，並無理由
    等語。而為答辯聲明：駁回原告之訴。
三、本件兩造之爭點，胥為系爭房屋是否為被告所有。查：
(一)、原告主張系爭房屋係其原告於66年7月間，以其夫陳阿灶名
    義向訴外人丁○○、甲○○夫婦連同房屋所坐落之225-23地
    號土地以28萬元購得，土地部分亦已完成所有權移轉登記等
    情，業據原告提出買賣契約、225-23地號土地登記簿謄本、
    新大洲段30地號土地登記謄本為證。並據證人丁○○到庭結
    證稱：「（法官問：坐落宜蘭縣三星鄉○○路63之5號之房
    屋原來是否為妳所有？）原先63-5號是我買地建屋，買地基
    及建屋的資金都是我出的，不過因為我公公擔心我日後會回
    去台北不回來，所以就將地登記在我名下，但是房屋的稅籍
    資料則登記為我前夫甲○○。後來我將系爭房地都賣給原告
    ，並將土地所有權移轉給原告，不過房屋稅籍資料部分甲○
    ○沒有配合辦理。原告是老實人應該等到所有的名義都過戶
    給她後再把所有錢給付完畢，結果現在甲○○拒絕將稅籍移
    轉才會有這件糾紛。」、「（法官問：你將房屋賣給原告時
    房屋是否已經有增建？）是將原來的房屋含屋後空地都賣給
    原告，當時後方並沒有增建，也沒有二樓以上的建築。」、
    「（法官問：將系爭房屋賣給原告後，是否就交付原告使用
    ？）我在賣完沒多少後，就將房屋及土地交付給原告使用。
    」、「法官提示原證一買賣契約問：該契約是否為你所簽？
    是否即為你出售系爭房屋所簽契約？）這些字應該不是我寫
    的，因為談買賣的事情是由我前夫甲○○去談的，其上的印
    章是我的沒錯，是我交給甲○○蓋用的，上面的買賣標的也
    沒有錯。陳阿灶就是住在系爭房屋隔壁的人，我就是將系爭
    房屋賣給陳阿灶。」、「（被告問：買賣契約有無包括地上
    物？）我賣地當然連地上物一起賣，否則誰會買。」等語綦
    詳。
(二)、就原告之主張，被告抗辯稱原告僅購得土地部分而不及房屋
    ，房屋部分已由原所有權人甲○○出賣予伊，且已辦理稅籍
    資料之變更等語，並提出稅籍證明書為證及聲請訊問證人甲
    ○○。然稅籍證明僅為稅捐機關為課房屋稅捐便利之用，不
    能作為實際權利證明之使用，此由稅籍證明書備註欄均會記
    載該證明書「僅供參考，不作產權及他項權利證明之用。」
    等語可佐。而證人甲○○雖到庭證稱：「（法官問：你是否
    將坐落宜蘭縣三星鄉○○路○段407號房屋賣給被告？）當
    初系爭房屋是先買地之後再買房子，因為房屋和土地的所有
    權人不同，地是登記我前妻丁○○名字，房屋是隔一段時間
    再買，且是登記我的名字，當初是我太太將房屋坐落土地賣
    給陳阿灶，但沒有包括房子。結果十多年前開始陳阿灶即向
    我表示房屋應該要過戶給他，要包壹個大紅包給我，但我向
    他表示他沒有向我買房子，我當然不可能過戶給他。這期間
    我哥哥曾經去找陳阿灶的太太也就是原告，請他將當初買賣
    契約書拿出來看，結果只有標示土地並沒有房子。爭執多年
    之後，因被告也從事房地產的生意，我就問被告是否要買系
    爭房屋，並將房屋稅籍登記為被告。」、「（法官問：你賣
    給被告的房子範圍為何？）系爭建物前半段的部分，包括上
    面的二樓，後面本來沒有建物，只有一間廁所，但是後來被
    原告拆除，後段的房屋我就不了解。我是以150萬元賣給被
    告，第1期先收70萬元，第2次全部付清。」等語，然復稱「
    (原告訴訟代理人問：何時知悉系爭房屋是陳阿灶在使用？
    ）約20幾年前，因為當時我向陳阿灶要求租金，但他不肯支
    付。」、「（原告訴訟代理人問：房屋稅金是否由你繳納？
    ）是的。」、「（原告訴訟代理人問：何時開始繳納房屋稅
    金？）有時候寄到我這裡來我就去繳。有時候陳阿灶會收到
    繳稅通知就由他去繳。」、「（原告訴訟代理人問：將房屋
    賣給被告之前是否有到過現場看房屋現狀？）有，但我沒有
    進入房屋的後半段。」、「（原告訴訟代理人提示被告所提
    之買賣契約書問：該契約書約定分3期給付，且第一期給付
    50 萬元，為何剛才說先付70萬元，第2次付清？）我記得分
    2次或3次付清，當時我生病住院。」、「（原告訴訟代理人
    問：為何買賣房屋沒有點交？現況為他人佔用，為什麼還是
    可以賣給被告？）被告有到現場去看過，他說他會處理。」
    等語。查證人甲○○既稱系爭房屋原為渠所有，又稱約20多
    年前即知系由原告之夫陳阿灶占有使用，且房屋稅金係有時
    寄給渠即由渠繳，如由陳阿灶收到通知即由陳阿灶繳納，如
    此輕忽自己權利義務之態度，異乎常情，顯有不實。又渠於
    處分系爭房屋時，並未曾瞭解系爭房屋之全貌，況系爭房屋
    現狀為原告占有使用，在尚未排除占有，且土地尚為原告所
    有之情形下，被告尚願以150萬元此為數不少之價金購買系
    爭房屋，以上亦均與常理有違，加以證人甲○○對被告如何
    給付買賣價金之事實反覆其詞，綜合上開說明，實難認被告
    與證人甲○○所簽訂之買賣契約書為真實，故被告之抗辯，
    並不可採。況且，系爭房屋為未辦保存登記建物，無從辦理
    移轉登記，須移轉占有以將事實上處分權為移轉。本件縱認
    係甲○○出資興建系爭房屋，且未將事實上處分權出賣並移
    轉予原告或原告之夫陳阿灶，然甲○○始終未將系爭房屋移
    轉占有予被告，被告自無從取得事實上處分權，自不得對系
    爭房屋主張有何權利。
四、綜上所述，被告並未取得系爭房屋之所有權或事實上處分權
    ，從而原告起訴請求判決確認被告非系爭房屋之所有權人，
    即有理由，應予准許。
五、本件事證已臻明確，兩造所為其餘攻擊防禦方法及舉證，經
    審酌後認均與結論不生影響，爰不一一論列，附此敘明。
六、訴訟費用負擔裁判之依據：民事訴訟法第78條。（含裁判費
    及測量費用。)
中    華    民    國    97    年    8     月    26    日
                  臺灣宜蘭地方法院民事庭
                      法  官  張軒豪
正本與原本無異。
如不服本判決須於判決送達後20日內提出上訴狀（須附繕本）。
中    華    民    國    97    年    8     月    27    日
                      書記官  詹玉惠


司法院資訊處製作；財團法人民間司法改革基金會備份。
